【裁判字號】    91,重訴,269
【裁判日期】    920408
【裁判案由】    分割共有物
【裁判全文】
臺灣高雄地方法院民事判決  九十一年重訴字第二六九號
    原      告  丙 ○ ○
    訴訟代理人  壬 ○ ○
    被      告  丁 ○ ○
    兼右 一 人
    訴訟代理人  戊○○○  住同.
    被      告  辛 ○ ○  住.
                庚 ○ ○  住.
                乙    ○  住高.
                己 ○ ○  住.
    右  一  人
    訴訟代理人  甲 ○ ○  住.
右當事人間請求分割共有物事件，本院判決如左：
    主      文
兩造共有坐落高雄縣大樹鄉○○段七四七之八地號土地，其分割方法為如附圖所示：
(一)編號Ｂ部分，面積六千一百二十九平方公尺，分歸原告取得；(二)編號Ａ部分，面積
一萬二千二百五十七平方公尺，分歸被告丁○○、戊○○○各按應有部分二分之一之
比例維持共有；(三)編號Ｃ部分，面積三百十七平方公尺，分歸被告己○○取得；(四)編
號Ｄ部分，面積一百二十七平方公尺，分歸被告辛○○取得；(五)編號Ｅ部分，面積九
十五平方公尺，分歸被告庚○○取得；(六)編號Ｆ部分，面積九十五平方公尺，分歸被
告乙○取得。
訴訟費用由被告丁○○負擔百分之三十二、被告戊○○○負擔百分之三十二、被告己○○負擔百分之一、被告辛○○負擔百分之一、被告庚○○負擔百分之一、被告乙○
負擔百分之一，餘由原告負擔。
    事實及理由
一、被告丁○○、戊○○○、辛○○經合法通知，均未於最後言詞辯論期日到場，核
    無民事訴訟法第三百八十六條各款所列情形，爰依原告聲請，由其一造辯論而為
    判決。
二、原告起訴主張：坐落於高雄縣大樹鄉○○○段第四七四之八地號土地（下稱系爭
    土地），為伊與被告丁○○、戊○○○、己○○、辛○○、庚○○、乙○等人所
    共有，應有部分比例依序為伊一千八百分之五八０、丁○○一千八百分之五八０
    、戊○○○一千八百分之五八０、己○○六百分之十、辛○○六百分之四、庚○○六百分之三、乙○六百分之三。又系爭土地依其使用目的並無不能分割之情形
    ，且兩造亦無不為分割之協議，惟兩造對分割方法尚有異見，致無法達成協議分
    割，為使兩造使用土地方便及增加其利用價值，爰依民法第八百二十三條之規定
    ，請求判決如主文所示之分割方案。
三、被告丁○○、戊○○○、己○○、庚○○、乙○等人均同意依附圖所示分割方案
    分割。被告辛○○未於最後言詞辯論期日到場，惟據其先前到庭表示只要伊分得
    土地有聯外道路即可等語。
四、原告主張系爭土地為兩造所共有，應有部分比例依序為原告一千八百分之五八０
    、丁○○一千八百分之五八０、戊○○○一千八百分之五八０、己○○六百分之
    十、辛○○六百分之四、庚○○六百分之三、乙○六百分之三，兩造間並無不分
    割之約定，亦無因法令或使用目的不能分割之情形，然仍無法協議分割之事實，
    為被告所不爭執執，並有土地登記謄本、地籍圖謄本、分割方案草圖各一份及現
    場照片十二幀為證。又被告丁○○、戊○○○表示分割後其二人願依其應有部分
    比例維持共有，則此部分事實，可堪認為真實。
五、按共有人得隨時請求分割共有物，但因物之使用目的不能分割或契約訂有不分割
    之期限者，不在此限；又共有物之分割，依共有人協議之方法行之，分割之方法
    不能協議者，法院得依任何共有人之聲請，以原物分配於各共有人，民法第八百
    二十三條第一項及同法第八百二十四條第一項第一款分別定有明文。又定共有物
    分割之方法，固可由法院自由裁量，但亦須以其方法適當者為限，應斟酌當事人
    之聲明，各共有人之利害關係，並共有物之性質、價格、利用價值及分割後之經
    濟效益，而為適當之分配，要以維持全體共有人之公平為標準。復按分割共有物
    係以消滅共有關係為目的，因之法院為分割共有物之裁判時，不能創設新的共有
    關係，但如部分共有人明示就分得部分願維持共有者，則為例外，得就分得部分
    繼續維持共有（最高法院六十九年台上字第一八三一號判例意旨可資參照）。本
    件系爭土地地目為「林」，有土地登記謄本為證，兩造間並無不分割之約定，亦
    無因法令或使用目的不能分割之情形，再參酌被告丁○○、戊○○○二人表示分
    割後願維持共有等情，茲將本院所採分割方案說明如下。
１、查系爭土地坐落高雄縣大樹鄉○○段，為農牧用地，類似長錐型之土地，西南較
    寬，東北較狹，且緊鄰大樹鄉公有墓地，為地處偏僻之山坡地，而該土地上除己○○與乙○之祖墳外，尚有他人濫葬之墳墓零星分佈在該土地上（含無主墓），
    部分土地則種植鳳梨樹，其餘呈現荒廢狀態，長滿雜草等情，已據本院勘驗屬實
    ，並有勘驗筆錄及照片在卷可稽。而原告表示願提供其應有部分土地供預留聯外
    道路之用，使全體共有人分割後仍能方便進出，丁○○及戊○○○表示願依附圖
    所示方案分割，而己○○及乙○均表示希望能依其祖墳現坐落位置分割，庚○○
    則表示分得之土地不要有墳墓，另辛○○表示分得之土地需有聯外道路即可（其
    真意包含分得土地不要有墳墓），顯示本件分割，主要應審究者為在配合己○○
    及乙○之祖墳現況、聯外道路及其他共有人之意願情狀下，如何考量兩造最佳利
    益予以分割之問題。
２、經查：如以附圖所示分割方法，編號Ｂ分歸原告取得、編號Ａ分歸丁○○及戊○○○取得、編號Ｃ分歸己○○取得、編號Ｄ分歸辛○○取得、編號Ｅ分歸庚○○
    取得、編號Ｆ分歸乙○取得，將可使兩造分別取得其欲分得之土地，且因原告願
    以其分得土地供預留聯外道路之用，故分割後每筆土地均可對外通行，而丁○○
    及戊○○○分得之土地，地形較為完整，以利耕作；己○○及乙○分得之土地，
    亦均與其祖墳所坐落位置相符，不會造成應另行遷移墳墓之困擾，並符合其二人
    之意願；而辛○○及庚○○分得之土地，非但有原告提供預留之聯外道路可到達
    ，且地上又無墳墓，符合當事人之意思。
３、至於依附圖所示方案分割，原告取得附圖Ｂ所示之土地形狀較不方正，且己○○
    與乙○分得之土地又位在其土地中間，地形顯得較不完整，然此係因原告為牽就
    多數共有人希望分割後能在系爭土地邊緣保有一條聯外道路，而原告顧及相鄰關
    係之和詣，願獨自提供聯外道路土地所致。況參酌己○○及乙○之祖墳坐落現狀
    ，及其二人應有部分土地僅為三百十七及九十五平方公尺，在避免分割後需另行
    遷移墳墓之情況下，如考量土地之完整性，而將其二人沿系爭土地邊緣予以分割
    ，雖可使原告取得之土地形狀較為完整，然此將使得己○○及乙○將無法如願分
    得祖墳坐落之土地；又若依當事人如附圖所示分割方案之意願，雖該二人之土地
    坐落在原告中間，使原告分得之土地形狀較不完整，然在當事人意願及土地完整
    性無法兼顧之情狀下，本院考慮尊重當事人慎終追遠之意願及相鄰關係人之和諧
    ，爰採取如附圖所示之分割方案。又因系爭土地遭他人濫葬之情形嚴重，而辛○○及庚○○均表示不願分得之土地有墳墓，且應有部分又僅為一百二十七及九十
    五平方公尺，相對系爭土地而言尚顯狹小，參以原告願尊重該二人取得附圖所示
    位置之意願，故本院立於尊重當事人之意願下，爰採如附圖所示之分割方案，併
    此敘明。
六、綜上所述，本院考量系爭土地之性質、實際狀況，避免己○○與乙○之祖墳遷移
    之累、分割後之土地享有聯外道路、土地經濟效益、及共有人之意願等情狀，認
    以附圖所示分割方法較為適當，並能維持兩造間之和諧、公平及經濟利益，爰採
    為分割方法。
據上論結：本件原告之訴為有理由，依民事訴訟法第三百八十五條第一項前段、第七
十九條但書、第八十五條第一項但書，判決如主文。
中      華      民      國    九十二    年      四      月      八      日
                           臺灣高雄地方法院民事第一庭
~B法      官  唐照明
右為正本係照原本作成。
如不服本判決，應於送達後廿日內，向本院提出上訴狀並表明上訴理由，如於本判決
宣示後送達前提起上訴者，應於判決送達後十日內補提上訴理由書（須附繕本）。
中      華      民      國    九十二    年      四      月      八      日
~B法院書記官  李承悌


司法院資訊處製作；財團法人民間司法改革基金會備份。
